臺灣彰化地方法院民事判決
110年度再字第5號
再審原告    周福德  



再審被告    周福安  

訴訟代理人  施依彤律師
再審被告    周福來  

            周福永  
上列當事人間請求再審之訴事件，本院於民國111年9月27日言詞
辯論終結，判決如下：
    主      文
本院109年度訴字第490號民事確定判決廢棄。
兩造共有坐落彰化縣○○鄉○○段0000地號、面積162平方公尺及同
段2457地號、面積180平方公尺土地合併分割為附圖所示：編號A
部分面積167平方公尺分歸再審被告周福安取得；編號B部分面積
117平方公尺分歸再審被告周福來取得；編號C部分面積45平方公
尺分歸再審被告周福永取得；編號D部分面積13平方公尺分歸兩
造取得，按原應有部分比例保持共有，並應按附表二所示金額互
相找補。
兩造共有坐落彰化縣○○鄉○○段000000地號、面積620平方公尺土
地分割為附圖所示：編號E部分面積128平方公尺分歸再審被告周
福安取得；編號F部分面積102平方公尺分歸再審被告周福來取得
；編號G部分面積160平方公尺分歸再審被告周福永取得；編號H
部分面積230平方公尺分歸再審原告周福德取得，並應按附表四
所示金額互相找補。
再審及再審前訴訟程序之訴訟費用由兩造每人各負擔4分之1。
    事實及理由
一、本件再審被告周福來、周福永經合法通知，未於言詞辯論期
    日到場，核無民事訴訟法第386條各款所列情形，爰依原告
    聲請，由其一造辯論而為判決。
二、再審原告主張：
  ㈠兩造間請求分割共有物事件，經本院109年度訴字第490號判
    決確定（下稱原確定判決），再審被告周福安於民國110年1
    0月12日委託訴外人詹秀英持原確定判決向彰化縣溪湖地政
    事務所辦理分割登記，遭以原確定判決分割方案有違農業發
    展條例第16條第2項規定通知補正，於周福安收受前開補正
    通知後，旋即通知再審原告此一情事，再審原告方知悉原確
    定判決有違反法規，無從辦理登記情事，故再審原告係屬知
    悉再審理由在後，並於知悉時起之30日內提起本件再審之訴
    。
  ㈡坐落彰化縣○○鄉○○段0000地號(面積162平方公尺)、2457地號
    (面積180平方公尺)、2457-1地號(面積620平方公尺）等3筆
    土地（下稱系爭土地）為兩造共有。系爭2457-1地號土地為
    耕地，原確定判決將2457-1地號土地分割為5筆，違反農業
    發展條例第16條第2項之規定，顯屬民事訴訟法第496條第1
    項第1款適用法規顯有錯誤之情形，為此提起再審之訴請求
    廢棄原確定判決。
　㈢系爭土地為兩造共有，應有部分均為每人各4分之1，各共有
    人間無不分割期限之約定，亦無依物之使用目的不能分割之
    情形，惟無法協議為分割，為此請求判決分割。系爭2455、
    2457地號土地均為乙種建築用地，主張2455、2457地號土地
    依附圖方案合併分割。另系爭2457-1地號土地為特定農業區
    農牧用地，兩造於76年1月27日已共有此筆土地，依據農業
    發展條例第16條第1項第4款、第2項規定，得分割為單獨所
    有，分割後之宗數，不得超過申請分割時共有人數4人，主
    張依附圖方案單獨分割。又系爭土地分割後，各共有人取得
    之土地按應有部分計算互有增減，同意再審被告周福安提出
    2455、2457地號土地以每坪新台幣(下同)3萬元找補，2457-
    1地號土地以每坪1萬元互相找補等語。並聲明：如主文所示
    。
三、再審被告方面：
　㈠再審被告周福安陳述：同意再審原告提起再審之訴，同意依
    再審原告所提附圖方案分割。兩造於再審前已議定互相找補
    之金額，2455、2457地號土地每坪以3萬元、2457-1地號土
    地每坪以1萬元作為補償計算之基準等語。
  ㈡其餘再審被告均未於言詞辯論期日到場，亦未提出書狀作何 
    聲明或陳述。
四、按再審之訴，應於30日之不變期間內提起。前項期間，自判
    決確定時起算，判決於送達前確定者，自送達時起算；其再
    審之理由發生或知悉在後者，均自知悉時起算。民事訴訟法
    第500條第1項、第2項定有明文。查再審原告主張其因再審
    被告周福安告知始知悉原確定判決有違背法令致不能登記之
    事實，業據其提出彰化縣溪湖地政事務所110年10月15日複
    丈補正字第000106號補正通知書為證，應為可採。是再審原
    告於110年10月22日提起本件再審之訴，尚未逾30日之不變
    期間。
五、次按每宗耕地分割後每人所有面積未達0.25公頃者，不得分
    割。但有下列情形之一者，不在此限：四、本條例中華民國
    89年1月4日修正施行前之共有耕地，得分割為單獨所有。又
    前項第3款及第4款所定共有耕地，辦理分割為單獨所有者，
    應先取得共有人之協議或法院確定判決，其分割後之宗數，
    不得超過共有人人數。農業發展條例第16條第1項第4款、第
    2項定有明文。查系爭2457-1地號土地為特定農業區農牧用
    地，兩造於76年1月27日已共有此筆土地，有土地登記謄本
    可稽。則依農業發展條例第16條第1項第4款規定，得請求分
    割為單獨所有，惟分割後之宗數，不得超過申請分割時共有
    人數。原確定判決將系爭2457-1地號土地分割為5筆，違反
    上開規定，再審原告主張有民事訴訟法第496條第1項第1款
    適用法規顯有錯誤之情形，應為可採。故再審原告提起再審
    之訴，請求廢棄原確定判決及請求判決分割系爭土地，為有
    理由，應予准許。
六、再審原告主張系爭土地均為兩造共有，兩造並無不分割期限
    之約定，亦無依物之使用目的不能分割情形，惟未能協議分
    割等事實，業據其提出土地登記謄本、地籍圖謄本為證，且
    為到場之再審被告所不爭執，另未到場之再審被告亦未提出
    書狀爭執，故再審原告主張之上開事實，應堪認為真實。
七、按共有人相同之數不動產，除法令另有規定外，共有人得請
    求合併分割。民法第824條第5項定有明文。查系爭2455、24
    57地號土地相鄰，共有人相同，均為乙種建築用地，有地籍
    圖謄本、土地登記謄本可稽，故再審原告請求合併分割應予
    准許。又系爭2457-1地號土地為耕地，得分割為4筆單獨所
    有之土地，已如前述。經查，系爭土地南面臨埔鹽鄉光明路
    二段，寬約5至6米，土地上有兩造各自之建物及土地公廟等
    事實，業經前訴訟程序會同彰化縣溪湖地政事務所人員履勘
    測量，分別製有勘驗筆錄及109年10月6日複丈成果圖，並有
    現場照片可參。再審原告主張依附圖方案分割，再審被告周
    福安表示同意，其餘再審被告未到庭亦未具狀表示不同意，
    亦未提出其他方案。本院斟酌系爭土地之使用狀況、分割後
    之效能及共有人之意願，認再審原告主張之方案應為可採。
八、末按以原物為分配時，如共有人中有未受分配，或不能按其
    應有部分受分配者，得以金錢補償之。民法第824條第3項定
    有明文。本件依附圖方案分割，各共有人分得土地面積有增
    減，再審被告周福安主張2455、2457地號土地以每坪3萬元
    找補，2457-1地號土地以每坪1萬元互相找補，經再審原告
    及再審被告周福來、周福永於前訴訟程序表示同意(見原審
    卷第215-223頁)，兩造已就相互找補之金額達成共識。本件
    分割後各共有人間所得之面積增減及互為補償金額分別計算
    如附表一至附表四。爰判決如主文第2、3項所示。
九、訴訟費用負擔之依據：民事訴訟法第80條之1。
中　　華　　民　　國　　111 　年　　10　　月　　4 　　日
                  民事第三庭    法　官　羅秀緞
以上正本係照原本作成。
如對判決上訴，應於判決送達後20日內向本院提出上訴狀。如委
任律師提起上訴者，應一併繳納上訴審裁判費。
中　　華　　民　　國　　111 　年　　10　　月　　4 　　日
                                書記官　卓俊杰
附表一：2455、2457地號土地合併分割後面積增減表
 合併342平方公尺，按各人應有部分計算面積 分割取得面積(單獨所有及共有部分換算) 面積增減(㎡) 周福安 85.5 167+3.25=170.25 +84.75 周福來 85.5 117+3.25=120.25 +34.75 周福永 85.5 45+3.25=48.25 -37.25 周福德 85.5 3.25 -82.25 

附表二：2455、2457地號土地補償表
        (每坪3萬元即每平方公尺9,075元)
應補償／ 應受補償(新台幣) 周福安 周福來 合計 周福永 239,742元 98,301元 338,043元 周福德 529,364元 217,055元 746,419元 合計 769,106元 315,356元  

附表三：2457-1地號土地分割後面積增減表
 按應有部分計算面積 分割後面積 面積增減(㎡) 周福安 155 128 -27 周福來 155 102 -53 周福永 155 160 +5 周福德 155 230 +75 

附表四：2457-1地號土地補償表
       (每坪1萬元即每平方公尺3,025元)
應補償／ 應受補償(新台幣) 周福永 周福德 合計 周福安 5,105元 76,570元 81,675元 周福來 10,020元 150,305元 160,325元 合計 15,125元 226,875元